【裁判字號】    95,訴,94
【裁判日期】    950621
【裁判案由】    營利事業所得稅
【裁判全文】
臺中高等行政法院判決
                                  九十五年度訴字第九四號
                              .
原      告  上富木箱有限公司
代  表  人  甲○○
訴訟代理人  乙○○
被      告  財政部臺灣省中區國稅局
代  表  人  丙○○
訴訟代理人  戊○○
            丁○○
上列當事人間因營利事業所得稅事件，原告不服財政部中華民國
九十四年十二月十五日台財訴字第○九四○○五八六九八○號訴
願決定，提起行政訴訟。本院判決如下︰
    主  文
原告之訴駁回。
訴訟費用由原告負擔。
    事  實
甲、事實概要：緣原告係從事其他木製品及柳製品製造業務，民
    國九十一年度營利事業所得稅結算申報，列報營業收入淨額
    新台幣（下同）五四、八四四、九一七元，營業成本四四、
    三九○、○○四元，營業費用及損失總額一○、五一一、一
    二一元，非營業收入總額一四、九一九元，全年所得額虧損
    四一、二八九元。被告所屬民權稽徵所（原台中市分局）以
    其未依限提示帳證供核，乃按該業（行業標準代號：一六○
    九－九九）同業利潤標準淨利率百分之八核算營業淨利四、
    三八七、五九三元，加計非營業收入總額一四、九一九元，
    核定全年所得額四、四○二、五一二元，應補稅額一、○九
    ○、六二八元。又原告未依規定辦理該年度營利事業所得稅
    結算申報，經被告所屬民權稽徵所填具滯報通知書送達原告
    ，原告逾期補辦結算申報，另徵原告怠報金二一八、一二六
    元。原告不服，申經復查未獲變更，提起訴願遞遭駁回，遂
    提起本件行政訴訟。
乙、兩造聲明：
一、原告聲明求為判決：復查決定及訴願決定均撤銷。
二、被告聲明求為判決：原告之訴駁回。
丙、兩造之陳述：
壹、原告起訴意旨略以：
一、原告於九十一年度營利事業所得稅結算申報，經稽徵機關通
    知提示帳證時，因帳證存放處異動而未能及時提示，嗣取得
    帳證，惟有關成本部分之相關書表，復因會計人員經驗不足
    ，致未能作成完整可供查核之書表，方會於復查、訴願階段
    無法提示，今經原告會計人員重新整理帳證結果，已可提供
    稽徵機關審查。按「營利是業經稽徵機關依現行所得稅法第
    八十三條第三項規定核定所得額後，於行政救濟時始補提帳
    證，應准予查帳核定。」財政部七十九年十一月廿八日台財
    稅第七九○三六七三四○號函已有明釋，且依量能課稅原則
    ，本件應由被告依原告所提帳證審查結果，另為核定。
二、原告於本件審理中，已提出日記帳、總分類帳、銷貨簿、九
    十一年度一月至十二月之憑證、發票及營業申報書、扣繳憑
    單申報書、薪資印領清冊等相關帳冊供被告稽核。被告雖稱
    原告提供之前揭帳證未臻完足等語，惟依最高行政法院六十
    一年判字第一九八號判例「納稅義務人於稽徵機關進行調查
    或復查時．．．或雖提示而有不完全者，稽徵機關應依所得
    稅法第八十三條第二項規定時間命其提示或補正，如經過規
    定時間，而納稅義務人仍不遵照提示或補正者，稽徵機關始
    得依同條第一項後段規定，依查得之資料或同業利潤標準，
    核定其所得額。」之旨，被告就原告提示不完全部分，應給
    予通知補正，以維原告權益。
貳、被告答辯意旨略以：
一、全年所得額部分：
  (一)原告雖訴稱相關帳冊已整理齊全，應重新查帳核定等語，惟
    被告所屬民權稽徵所曾分別於九十四年三月廿三日及四月十
    八日以中區國稅民權一字第○九四○○○一三一九號及第○
    九四○○一三九二○號函請原告提示帳簿憑證供核，惟其迄
    未提示。且稅捐稽徵機關於核定稅額過程中，須納稅義務人
    協同辦理者所在多有，包括申報義務、記帳義務、提示文據
    義務等，學理上稱為納稅義務人之協力義務。原告違背納稅
    義務人應盡之義務，又屢次辯稱全部帳證已經備妥可供查核
    ，迭經被告於復查、訴願時一再函請提示帳證，均未能提示
    帳載供核，是原告延宕爭訟時間，意圖逃避稅捐之意甚明。
  (二)原告於九十五年五月三日言詞辯論庭雖復主張可提示帳冊供
    核，承審法官並諭其於次日提示，然經被告依其所提示之帳
    冊重行查核結果，原告並未提示原物料明細帳、再製品明細
    表、製成品明細表及生產日報表，營業成本仍無法勾稽查核
    。故依所得稅法第八十三條第一項及同法施行細則第八十一
    條第一項規定，應按原告行業（行業標準代號：一六○九－
    九九）同業利潤標準毛利率百分之二十一核算營業毛利一一
    、五一七、四三三元（被告補充答辯狀誤載為一、一五一、
    七四三元），另營業費用原申報一○、五一一、一二一元，
    依所提示日記簿、總分類帳、銷貨簿及會計憑證，查得其中
    文具用品三二○、六○○元，均未取具原始憑證；旅費三三
    、七四五元未依規定提示詳載前往地點、恰訪對象等之出差
    報告單及相關足資證明與業務有關之文件，無法憑以認定。
    其他費用四、四三九、三六八元中，僅工作服一二、二七八
    元符合規定，其餘四、四二七、○九○元均無憑證，應不予
    認定。綜上，核定營業費用及損失總額五、四二九、六八六
    元，營業淨利六、○八七、七四六元，其結果較原依全部營
    業收入淨額依同業利潤標準淨利率百分之八核算之營業淨利
    四、三八七、五九三元更不利，是依營利事業所得稅查核準
    則第六條第一項前段規定，原核定核算營業淨利四、三八七
    、五九三元，加計非營業收入總額一四、九一九元，核定全
    年所得額四、四○二、五一二元，並無不合。
二、怠報金部分：按原告未依規定辦理九十一年度營利事業所得
    稅結算申報，被告所屬民權稽徵所已依所得稅法第七十九條
    規定填具滯報通知書，並於九十二年十月廿一日送達原告，
    原告遲至九十三年一月十五日始補辦結算申報，已逾補報期
    限，原查乃依同法第一百零八條第二項規定，以核定應納稅
    額一、○九○、六二八元加徵怠報金二一八、一二六元，並
    無違誤。
    理  由
一、按「稽徵機關進行調查或復查時，納稅義務人應提示有關各
    種證明所得額之帳簿、文據；其未提示者，稽徵機關得依查
    得之資料或同業利潤標準，核定其所得額。」、「本法第八
    十三條所稱之帳簿文據，其關係所得額之一部或關係課稅年
    度中某一期間之所得額，而納稅義務人未能提示者，稽徵機
    關得就該部分依查得資料或同業利潤標準核定其所得額。」
    、「帳簿文據，其關係所得額之一部而未能提示者，依所得
    稅法施行細則第八十一條之規定辦理。但其核定所得額，以
    不超過當年度全部營業收入淨額依同業利潤標準核定之所得
    額為限。」分別為所得稅法第八十三條第一項、同法施行細
    則第八十一條第一項及行為時營利事業所得稅查核準則第六
    條第一項所明定。又「納稅義務人於稽徵機關進行調查或復
    查時未提示該項帳簿文據或雖提示而有不完全者，稽徵機關
    應依所得稅法第八十三條第二項規定時間命其提示或補正，
    如經過規定時間，而納稅義務人仍不遵照提示或補正者，稽
    徵機關始得依同條第一項後段規定，依查得之資料或同業利
    潤標準，核定其所得額。」最高行政法院六十一年度判字第
    一九八號亦著有判例。
二、本件原告係從事其他木製品及柳製品製造業務，九十一年度
    營利事業所得稅結算申報，列報營業收入淨額五四、八四四
    、九一七元，營業成本四四、三九○、○○四元，營業費用
    及損失總額一○、五一一、一二一元，非營業收入總額一四
    、九一九元，全年所得額虧損四一、二八九元。被告所屬民
    權稽徵所其未依限提示帳證供核，乃按該業同業利潤標準淨
    利率百分之八核算營業淨利四、三八七、五九三元，加計非
    營業收入總額一四、九一九元，核定全年所得額四、四○二
    、五一二元，應補稅額一、○九○、六二八元，另徵原告怠
    報金二一八、一二六元。原告不服，循序提起本件行政訴訟
    。
三、原告訴稱：原告於九十一年度營利事業所得稅結算申報，經
    稽徵機關通知提示帳證時，因帳證存放處異動而未能及時提
    示，嗣取得帳證，惟有關成本部分之相關書表，復因會計人
    員經驗不足，致未能作成完整可供查核之書表，方會於復查
    、訴願階段無法提示，今經原告會計人員重新整理帳證結果
    ，於本件審理中，已提出日記帳、總分類帳、銷貨簿、九十
    一年度一月至十二月之憑證、發票及營業稅申報書、扣繳憑
    單申報書、薪資印領清冊等相關帳冊供被告稽核。被告雖稱
    原告提供之前揭帳證未臻完足等語，惟依最高行政法院六十
    一年判字第一九八號判例意旨，被告就原告提示不完全部分
    ，應給予通知補正。
四、次按營利事業納稅義務人對於其營業活動，有依相關規定核
    實及依序記帳之義務，並按期申報所得稅，於稅捐稽徵機關
    核定稅額過程中，如須納稅義務人提出帳證，亦有提示文據
    之義務，此為學理上所稱納稅義務人之協力義務。納稅義務
    人如違反該義務，依首開規定及行政實務上，稅捐稽徵機關
    得依查得之資料或同業利潤標準，核定納稅義務人之所得額
    。本件原告逾申報期日，於九十三年一月十五日始向被告於
    九十一年度營利事業所得稅結算申報（原處分卷附申報書上
    被告所蓋收件日戳，未編頁碼），被告所屬民權稽徵所以原
    告提出之帳證不完全，依稅捐稽徵法第三十條及所得稅法第
    八十三條之規定，分別於九十四年三月廿三日及四月十八日
    以中區國稅民權一字第○九四○○○一三一九號及第○九四
    ○○一三九二○號函（同卷二至六頁函件及郵件回執）限期
    請原告提示帳簿憑證供核，而原告並未提示。又原告於本院
    九十五年五月四日準備程序期日，雖提出日記帳、總分類
    帳、銷貨簿、九十一年度一月至十二月之憑證、發票及營業
    稅申報書、扣繳憑單申報書、薪資印領清冊等相關帳冊等，
    惟並未提示原物料明細帳、再製品明細表、製成品明細表及
    生產日報表，是原告營業成本仍無法勾稽查核。另原告於本
    件三次準備程序及第一次言詞辯論期日均未到庭，又未陳明
    於何時能補提上開帳證，於本院最後言詞辯論期日終結前又
    無法提出，是原告稱本件被告未依最高行政法院六十一年判
    字第一九八號判例意旨，就原告提示不完全帳證之部分，給
    予通知補正，自非事實。是本件原告所提示之帳簿文據既有
    不完全之情形，經被告限期令其補正，原告仍未依期補正，
    被告自得依查得之資料或同業利潤標準，核定原告所得額。
五、經查，本件因原告並未提示原物料明細帳、再製品明細表、
    製成品明細表及生產日報表，是其營業成本仍無法勾稽查核
    。被告依首開所得稅法第八十三條第一項及同法施行細則第
    八十一條第一項之規定，按原告營業收淨額五四、八四四、
    九一七元，及原告行業（行業標準代號：一六○九－九九）
    同業利潤標準毛利率百分之二十一，核算營業毛利一一、五
    一七、四三三元，另營業費用及損失原申報一○、五一一、
    一二一元，然原告所提示之日記簿、總分類帳、銷貨簿及會
    計憑證等，其中文具用品三二○、六○○元，均未取具原始
    憑證；旅費三三、七四五元之部分僅有發票，並未依營利事
    業所得稅查核準則第七十四條關於旅費支出之規定，應提示
    詳載逐日前往地點、訪洽對象及內容等之出差報告單及相關
    文件，而足資證明此部分支出與業務有關，是文具及旅費等
    部分無以認列定；至其他費用四、四三九、三六八元中，除
    工作服一二、二七八元符合規定，其餘四、四二七、○九○
    元均無憑證，亦不得認列。以此計算原告營業費用及損失總
    額五、四二九、六八六元，營業淨利為六、○八七、七四六
    元，惟此金額較被告前以原告全部營業收入淨額五四、八四
    四、九一七元，依同業利潤標準淨利率百分之八核算之營業
    淨利四、三八七、五九三元，產生更不利之結果，被告仍依
    行為時營利事業所得稅查核準則第六條第一項前段規定，以
    原核定核算營業淨利四、三八七、五九三元，加計非營業收
    入總額一四、九一九元，核定原告本年度所得額四、四○二
    、五一二元，應補稅額一、○九○、六二八元，自屬有據。
六、再按「納稅義務人未依規定期限辦理結算申報者，稽徵機關
    應即填具滯報通知書，送達納稅義務人，限於接到滯報通知
    書之日起十五日內補辦結算申報。」、「納稅義務人逾第七
    十九條規定之補報期限，仍未辦理結算申報，經稽徵機關依
    查得資料或同業利潤標準核定其所得額及應納稅額者，應按
    核定應納稅額另徵百分之二十怠報金。．．．」分別為所得
    稅法第七十九條第一項前段及第一百零八條第二項前段所明
    定。又「營利事業未依規定期限辦理結算申報，亦未於接到
    稽徵機關滯報通知書之日起十五日內補辦申報，但於稽徵機
    關依查得之資料或同業利潤標準，核定其應納稅額前，自行
    補辦申報者，稽徵機關應予受理，依所得稅法第八十條之規
    定辦理，並依同法施行細則第一百零二條規定加徵怠報金。
    」財政部七十六年一月廿七日台財稅第七五一九八九五號函
    亦有明釋。
七、次查，本件因原告未依規定辦理九十一年度營利事業所得稅
    結算申報，被告所屬民權稽徵所乃依所得稅法第七十九條第
    一項前段之規定填具滯報通知書，並於九十二年十月廿一日
    送達於原告，亦有郵件回執在卷可考，而原告遲至九十三年
    一月十五日始補辦結算申報（前述原告本年度營利事業所得
    稅申報書上被告所蓋收件日戳），被告依同法第一百零八條
    第二項規定，按應納稅額一、○九○、六二八元之百分之二
    十，加徵原告怠報金二一八、一二六元，亦屬正當。
八、綜上所述，本件原告九十一年度營利事業所得稅，經被告核
    定，應補稅額一、○九○、六二八元，另徵原告怠報金二一
    八、一二六元，依首揭規定及函釋意旨，並無違誤，訴願決
    定予以維持，亦無不合。原告請求撤銷復查決定及訴願決定
    ，為無理由，其訴應予駁回。另原告訴稱被告於通知其繳納
    稅款前查封其財產，無法信服等語，與本件稅額核定及另加
    徵怠報金均無涉，爰不加以論究，併予敘明．
據上論結，本件原告之訴為無理由，依行政訴訟法第一百九十五
條第一項後段、第九十八條第三項前段，判決如主文。
中    華    民    國    95    年     6    月    21    日
                第三庭審判長法  官  沈  應  南
                            法  官  林  秋  華
                            法  官  許  武  峰
以上正本證明與原本無異。
如不服本判決，應於判決送達後20日內向本院提出上訴書狀，其
未表明上訴理由者，應於提起上訴後20日內向本院提出上訴理由
書（須依對造人數附具繕本）；如於本判決宣示或公告後送達前
提起上訴者，應於判決送達後20日內補提上訴理由書（須附繕本
）。未表明上訴理由者，逕以裁定駁回。
提起上訴應預繳送達用雙掛號郵票390元（34元及5元郵票各10份
)。
中    華    民    國    95    年     6    月    27    日
                            書記官  陳  鼎  鈞


司法院資訊處製作；財團法人民間司法改革基金會備份。
